最高法院刑事判決　　　　　　　　　　　　　　　九十一年度台上字第四九０八號
　　上　訴　人　台灣高等法院檢察署檢察官
　　被　　　告　甲○○
　　選任辯護人　杜英達律師
右上訴人因被告偽造文書案件，不服台灣高等法院中華民國八十九年三月二十二日第
二審判決（八十八年度上訴字第四０三三號，起訴案號：台灣士林地方法院檢察署八
十七年度偵字第四二九九號），提起上訴，本院判決如左：
    主  文
原判決撤銷，發回台灣高等法院。
    理  由
本件原判決以檢察官公訴意旨略稱，被告甲○○與蘇拾忠等人於民國八十一年七月間
，共同出資新台幣（下同）七千萬元，設立銘記建設股份有限公司（下稱銘記公司）
。由被告之妻即蘇拾忠之姊蘇拾瑩擔任董事長，被告及蘇拾忠則分別為總經理及監察
人。八十二年九月至八十三年九月間，蘇拾瑩因移民與生產而赴澳洲，將銘記公司之
印鑑及董事長之印章交付被告，由其全權處理銘記公司之事務。嗣被告為謀取銘記公
司董事長之職位，以掌控公司。明知銘記公司並未於八十三年十月二十日上午十時召
開股東臨時會，亦未於同日下午二時召開董事會。先命不知情之銘記公司職員鄭芳珠
，偽造以蘇拾瑩與蘇拾忠分別為前開股東臨時會及董事會之主席與紀錄之會議紀錄。
並於其上虛偽記載股東臨時會決議增加資本總額八千四百萬元，及修正銘記公司章程
。前開新增資本除百分之十保留由員工承購外，其餘由原股東按照原持有股份比例分
認，均限於同年十一月二十一日前認購，逾期未認購者，視為棄權，由董事會洽其他
股東認購，繳納股款期限為同月二十三日等事項。其後為完成前開偽造之股東臨時會
與董事會之會議紀錄，遂盜用由銘記公司職員方麗娜代為保管之其餘股東張繐雅、張
昭雅、張子芳、黃宏義、陳芳麗、蘇拾忠、張俊隆、張楨敏與蘇拾平等人放置於公司
之印章，與其所保管之蘇拾瑩之印章。並持以委託不知情之會計師施純良代辦公司變
更登記，而使經濟部商業司為不實之記載。因認被告涉犯刑法第二百十六條、第二百
十條之行使偽造私文書，及第二百十四條之使公務員登載不實罪嫌，兩者具牽連犯關
係等情。惟經審理結果，認為不能證明被告犯罪，乃維持第一審諭知被告無罪之判決
，駁回檢察官在第二審之上訴，固非無見。
惟查：(一)原判決謂被告與蘇拾瑩夫妻權利為一體，系爭銘記公司股東臨時會、董事會
會議紀錄發生時，被告與蘇拾瑩之婚姻關係尚存續中，難以董事席次之增減，認對某
方有利或不利，且增資結果亦可免蘇拾瑩籌募資金之勞煩，而推論系爭會議未必對蘇
拾瑩不利，並作為判決被告無罪之依據（見原判決第六頁第二至五行）。然另依原判
決之載述，銘記公司在八十三年十月二十日會議以前，翁大銘持股占七分之四，被告
家族持股占七分之三。該公司董事有五席，翁大銘占三席，即蘇拾瑩、黃宏義、陳芳
麗；被告家族占二席，即被告、張繐雅。翁大銘並授權蘇拾瑩決定公司事務，其因而
擔任該公司之董事長（見原判決第四頁第四至七行）。倘若無訛，則翁大銘於系爭增
資案發生前，實際擁有銘記公司股份七分之四，為該公司擁有最多股份之人，蘇拾瑩
僅係翁大銘在該公司之代表人，其名下股份均由翁大銘信託而來。系爭增資案對股東
有無不利影響，似應就最大股東即翁大銘之立場予以論斷，而非僅止於所謂被告與蘇
拾瑩夫妻間權利一體之關係。該增資案是否使翁大銘在銘記公司之股權遭稀釋，而影
響其董事席次，致損及其權益？翁大銘有否被告知該增資案？其有否同意該增資案？
此與判斷被告是否成立被訴犯行攸關，自須深入研求並詳述理由。而告訴人蘇拾忠於
原審亦聲請傳訊翁大銘查明（見原審卷第五三、五四頁）。乃原審就此部分未詳予調
查究明，即遽為前開推論，要嫌速斷，且有理由不備之違誤。(二)告訴人蘇拾忠於原審
主張系爭增資案八十三年十月發生後，被告仍於八十四年八月，以傳真信函遊說蘇拾
瑩同意增資。而於傳真信函載述：「你對公司的增資、減資之說，是站在你的利益之
下衡量，你知道增資對公司是好的，翁也是。你們二位都有錢借公司收利息，但都不
願增資。為何？你能回答這問題嗎？」等情。足見蘇拾瑩與翁大銘均不同意系爭增資
案。並提出該信函影本為證（見原審卷第十三至十五、十九頁）。其斯項主張事項與
審究被告是否有被訴犯行非無關聯，乃原審恝置不論，即逕為被告無罪之判決，亦有
理由不備之違誤。檢察官上訴意旨指摘原判決不當，非無理由，應認有發回更審之原
因。
據上論結，應依刑事訴訟法第三百九十七條、第四百零一條，判決如主文。
中      華      民      國    九十一    年      九      月      五      日
                              最高法院刑事第六庭
                                  審判長法官  吳  雄  銘
                                        法官  池  啟  明
                                        法官  石  木  欽
                                        法官  郭  毓  洲
                                        法官  吳  三  龍
      右正本證明與原本無異
                                              書  記  官
中      華      民      國    九十一    年      九      月     十一     日
